臺灣高等法院臺南分院刑事判決　　　　　　九十三年度上易字第五一號　　　Ｇ
　　　上　訴　人
　　　即　被　告　黃　天　本
　　　上　訴　人
　　　即　被　告　李　樂　安
右上訴人因偽造文書案件，不服臺灣臺南地方法院九十三年度易字第六二號中華民國
九十三年九月七日第一審判決（起訴案號：臺灣臺南地方法院檢察署九十二年度偵字
第一三二二號），提起上訴，本院判決如左：
      主      文
原判決撤銷。
黃天本、李樂安共同行使明知為不實之事項，而使公務員登載於職務上所掌之公文書
，足以生損害於公眾及他人，黃天本處有期徒刑肆月，李樂安處有期徒刑月，如易
科罰金，均以佰元折算壹日。李樂安緩刑貳年。
      事      實
一、黃天本係結宇建設有限公司（以下簡稱結宇公司）負責人，於民國（下同）八十
    四年七、八月間，邀楊碧政合資（楊碧政係以其夫鄭南龍之名義匯款新臺幣五百
    萬元予黃天本）在黃天本（起訴書及原審判決均誤載為該公司）所有坐落臺南市
    ○○區○○段第九九六之一、二、三地號土地上，興建八間房屋出售，興建完工
    之房屋係以結宇公司（起訴書及原審判決均誤載為黃天本）名義登記為所有權人
    。惟黃天本為籌措資金，明知其任職於國泰人壽保險股份有限公司臺南分公司（
    以下簡稱國泰人壽保險公司）之大舅子李樂安並未出資購買結宇公司興建坐落臺
    南市○○區○○段第九九六之二○地號（分割自同段九九六之一號，起訴書及原
    審判決均誤載為九九六之二地號）土地與地上建物即門牌號碼台南市○○區○○
    街三段一八七巷四十二號房屋（建號：八八四號）（以下簡稱系爭房地），竟與
    李樂安共同謀議，欲借用李樂安名義向國泰人壽保險公司以較低於一般人之優惠
    利息辦理貸款，乃共同基於使公務員登載不實之事項於職務上所掌之公文書並行
    使之犯意聯絡，由李樂安同意充當人頭提供身份證件與印章，雙方於八十六年六
    月十七日虛偽簽訂「土地及建築改良物所有權移轉登記契約書」，供結宇公司與
    黃天本以買賣為原因，於八十六年七月一日，由黃天本委託不知情之代書持該移
    轉登記契約書至臺南市安南區地政事務所，申請辦理將系爭房地所有權移轉登記
    為李樂安所有，使承辦公務員將此不實之事項登載於職務上所掌公文書之土地與
    建物登記簿謄本，足以生損害於該地政事務所對不動產登記管理之正確性及結宇
    公司其他股東。且於同一日，由李樂安持之並行使上開土地與建物登記簿謄本，
    以系爭房地供擔保，向國泰人壽保險公司辦理新臺幣（下同）三百七十萬元之抵
    押貸款，再於八十六年七月十六日轉匯給黃天本。嗣因楊碧政及其夫鄭南龍屢次
    要求黃天本提出該公司之財務收支與相關憑證說明，均不得要領，乃自行查訪知
    悉其合資興建之房屋於名義上已全部出售，認應有盈餘，遂認黃天本涉嫌詐欺，
    而於八十八年十二月間由鄭南龍向臺灣臺南地方法院檢察署提出告訴（臺灣臺南
    地方法院檢察署八十九年度偵字第一三八號），經檢察官傳訊李樂安調查後，始
    知悉上開以人頭虛偽登載並行使之情事。
二、案經楊碧政訴由臺灣臺南地方法院檢察署檢察官偵查起訴。
      理      由
一、訊據被告黃天本、李樂安二人均矢口否認有何使公務員登載不實事項於職務上所
    掌之公文書並持之以行使之犯行，均辯稱：伊二人確於八十六年六月十七日就系
    爭房地成立買賣契約，係由被告李樂安出資共三百八十萬元（訂金十萬元及匯款
    三百七十萬元）向被告黃天本所屬之結宇公司購買系爭房地，再由被告黃天本委
    託代書於八十六年七月一日持系爭房地之土地及建築改良物所有權移轉登記契約
    書，至臺南市安南區地政事務所申請辦理將系爭房地之所有權移轉登記予被告李
    樂安所有，使地政事務所承辦人員將該移轉登記事項登載於土地與建物登記謄本
    ，再於同日由被告李樂安持地政事務所核發之土地與建物登記謄本，提供系爭房
    地為擔保，向國泰人壽保險公司辦理三百七十萬元之抵押貸款，被告李樂安並已
    將買賣房屋之價金共三百八十萬元給付予被告黃天本，雙方之買賣為真實的云云
    。被告黃天本另辯稱：告訴人楊碧政第一次提出告訴前，伊與他已經結帳分帳清
    楚，也有收據，他也承認本件系爭買賣云云。被告李樂安另辯稱：伊因市政府早
    年通知伊居住之舊屋佔用道路須拆遷一事，又念及孩子多屋不夠居住，故才購買
    系爭房地云云。惟查：
(一)、按「依刑事訴訟法第二百六十條第一款之規定，不起訴處分已確定者，非發見新
    事實或新證據，不得對於同一案件，再行起訴，所謂發見新事實或新證據，係指
    於不起訴處分前，未經發見，至其後始行發見者而言，若不起訴處分前，已經提
    出之證據，經檢察官調查斟酌者，即非前述條款所謂發見之新證據，不得據以再
    行起訴。」（最高法院六十九年度台上字第一一三九號判例參照）。經查，本件
    被告黃天本、李樂安被訴使公務員登載不實之偽造文書罪，告訴人於八十九年度
    偵字第一三八號案中雖已有所主張（同上偵查卷第一一六頁補充告訴理由狀），
    且該案偵查中亦曾顯現被告黃天本與李樂安可能有假買賣情事（見同上偵查卷第
    一○七頁背面、第一○八頁），惟觀之該案不起訴處分書所載，公訴人並未就此
    案中告訴人鄭南龍已提出之事實及偵查中已顯現之證據詳加調查、斟酌，亦未對
    被告黃天本與李樂安如何不構成使公務員登載不實之偽造文書罪詳為論述，而僅
    對被告黃天本涉嫌詐欺、侵占、背信等罪為不起訴處分，因此，被告黃天本與李
    樂安涉犯使公務員登載不實之偽造文書罪之犯罪事實雖已於前案（八十九年度偵
    字第一三八號）中提出，但該等事實既未經檢察官調查、斟酌，自不得謂前案不
    起訴處分之確定力及於本案，故該等事實於本案中再次提出，應該當於刑事訴訟
    法第二百六十條第一款之「新證據」之要件，而檢察官再予調查斟酌後，據以起
    訴，自屬合法。再按「依刑事訴訟法第二百六十條第一款規定，發見新事實或新
    證據者，得對於不起訴處分已確定之同一案件再行起訴，此款規定並包括因傳訊
    證人發見新證據之情形在內，檢察官依據證人之證言對被告為不起訴處分確定後
    ，再行傳訊同一證人，如該證人為與前案證言相異之證言，足認被告有犯罪嫌疑
    者，仍難謂非發見新證據。」（最高法院七十四年度四一一四號判決參照）。經
    查，本件公訴人所提證據尚有未於前案（八十九年度偵字第一三八號、九十年度
    偵字第四八○號卷）傳訊之證人李素華之證詞，而依該證人之證詞已足認被告等
    有犯罪嫌疑，是其證言已具備刑事訴訟法第二百六十條第一款新證據之性質，是
    本案檢察官即得再行起訴，其起訴應為合法。是被告黃天本上訴理由狀辯稱楊碧
    政以九十年度偵字第四八○號案告訴伊及案外人黃李水月之告訴內容，與八十九
    年度偵字第一三八號案略同，兩件均以計算表及帳冊憑證為證據，經檢察官偵查
    結果認定包括被告李樂安購屋款三百八十萬元在內，尚無不實，故無積極證據足
    認伊有偽造文書犯行，伊部份應諭知不受理云云，依上開所述，顯不足採。
(二)、系爭房地原分屬結宇公司、黃天本所有，而於八十六年六月十七日，由被告黃天
    本及代表結宇公司出賣予被告李樂安，並於八十六年七月一日完成過戶登記，業
    據被告二人自承在卷，且有臺南市安南地政事務所地籍異動清冊、土地及建物移
    轉登記資料、所有權移轉登記契約書、公證書各一份附卷可稽（見九十一年度發
    查字第二二七九號卷第四、六頁，九十二年度偵字第一三二二號卷第十九頁、五
    四至六四頁），參以被告李樂安確於八十六年七月一日亦持地政事務所核發之土
    地與建物登記謄本，提供系爭房地為擔保，向國泰人壽保險公司辦理三百七十萬
    元之抵押貸款等情，業據被告李樂安所自承，足認臺南市安南地政事務所承辦人
    員確以被告黃天本、李樂安所提供之系爭房地所有權移轉登記契約書為憑，而登
    載於職務上所掌土地與建物登記簿之公文書上無訛。
(三)、關於系爭房地之是否為真實之買賣？乙情，業據被告黃天本於上開鄭南龍告訴被
    告黃天本涉嫌詐欺之八十九年度偵字第一三八號一案中供承：伊係以李樂安名義
    借款等語（見該偵卷第九一頁），而該案再經檢察官以證人身分傳喚李樂安到庭
    亦證稱：伊並未向黃天本買賣系爭房地，亦未給付黃天本系爭房地之預備款，係
    黃天本以伊之名義借款，因為以伊之名義貸款，房子要登記在伊之名義下才能貸
    款，且以伊之名義貸款之利息較低，而被告使用伊之名義貸款及事後再將房子出
    賣均有獲得伊之同意等語（見同上偵卷第一○八頁），是與被告黃天本之供詞互
    核相符。而被告李樂安確持上開房地之土地與建物登記簿謄本，向其所任職之國
    泰人壽保險公司，提供系爭房地辦理抵押貸款三百七十萬元，亦有國泰人壽所出
    具之貸款證明書、房屋擔保貸款繳息紀錄及擔保放款利息收據二紙在卷可佐（見
    九十二年度偵字第一三二二號卷第六九、七十頁、九十一年度發查字第二二七九
    號卷第八一頁），況參以被告黃天本之妻黃李水月係被告李樂安之妹，即被告李
    樂安係被告黃天本之大舅子（原審判決誤載被告黃天本係被告李樂安之大舅子）
    ，亦據被告李樂安所自承（見原審九十三年八月二十四日審判筆錄），以被告二
    人極親近之親戚關係而論，由被告李樂安提供人頭供被告黃天本以較低之優惠利
    息貸得被告黃天本所須之資金，而被告李樂安亦可因此獲得所任職公司之業績，
    亦不違業界融資之常情，是被告李樂安上開所證述被告黃天本以其名義向其所任
    職之國泰人壽保險公司貸款之利息較低等語，自屬可信。是被告李樂安事後翻稱
    伊因市政府早年通知伊居住之舊屋佔用道路須拆遷一事，又念及孩子多屋不夠居
    住，故才購買系爭房地云云，並於偵查中及原審提出台南市政府八十三年及八十
    七年之函各一紙為證，不惟與上開所證述本件假購屋真貸款之動機不合，且上開
    八十三年函距本件購屋時間長達三年之久，而該八十七年函又在本件購屋時間之
    後，均與購屋之動機之常理不合，是被告李樂安上開事後翻異之詞，自不足採。
(四)、又被告黃天本之配偶黃李水月於八十六年五月七日至同年六月六日止，虛載結宇
    公司向被告李樂安分五次共預收房屋款計一百八十六萬元之現金（五次分別為三
    十萬元、十萬元、三十萬元、二十萬元、九十六萬元），且以銷貨折讓、銷貨退
    回之方式，分別給付被告李樂安三十萬元、一百五十六萬元，共計一百八十六萬
    元之款項，即收入之款項與退回之款項相同乙情，此有結宇公司內被告李樂安名
    義現金帳與八十七年三月三十一日現金支出傳票各一份為證（見原審卷第五三、
    五四頁），核與被告李樂安於被告黃天本涉嫌詐欺一案之偵查中證稱：「（問：
    為何帳簿有被告收你一百八十六萬元的款項？）我沒給他錢。」等語相符，而被
    告黃天本亦於該案中自承：帳冊係伊之配偶黃李水月所記載等語（見八十九年度
    偵字第一三八號卷第三三頁背面）。又上開所載於八十六年五月七日至同年六月
    六日止，結宇公司向被告李樂安分五次共預收房屋款計一百八十六萬元之現金乙
    情，亦與被告李樂安所辯伊先給付結宇公司訂金十萬元，餘款三百七十萬元向所
    任職之國泰人壽保險公司辦理抵押貸款後，再匯款予結宇公司乙情，明顯不符。
    再觀諸卷附結宇公司之其他現金收入、支出傳票（見同偵卷第三二至五六頁）所
    載，上開現金帳及現金收入、支出傳票之所載內容，均為有關結宇公司所有上開
    房屋買賣之各種相關費用之收入、支出（例如稅捐、仲介費、工程、設計、行政
    費、預收款），更足以佐證被告李樂安於前偵案中所證伊自始未曾出資購買系爭
    房地，係被告黃天本借用伊之名義辦理貸款等情，確係屬實。
(五)、被告李樂安雖辯稱：就系爭房地買賣價金部分，伊已先給付結宇公司訂金十萬元
    ，再於八十六年七月十六日由伊妻楊麗香之帳戶內匯款三百七十萬元予結宇公司
    ，嗣後亦有正常繳納貸款利息，並提出入戶電匯明細清單影本及結宇公司之遠東
    商業銀行存摺往來明細分戶帳影本各一份為證。惟查，被告黃天本既借用李樂安
    之名義於八十六年七月一日向李樂安所任職之國泰人壽保險公司貸款三百七十萬
    元，已如前述，則該筆款項由國泰人壽保險公司核貸予李樂安後，李樂安自會將
    該三百七十萬元之貸款轉匯給黃天本，自屬當然；況衡以被告黃天本係於八十六
    年六月十七日與被告李樂安簽訂系爭房地買賣契約書，再於八十六年七月一日過
    戶登記予被告李樂安，而由被告李樂安於同日持系爭房地之相關資料辦理貸款，
    於獲貸上開款項後，再於八十六年七月十六日轉匯給黃天本，於時間之順序上，
    亦屬合理。若謂上開三百七十萬元係系爭房屋過戶登記完成後，再由買方即被告
    李樂安所給付之買賣價金尾款，顯與不動產買賣市場上，買賣價金尾款占總價金
    之比例極微之常態不合；若謂上開三百七十萬元，係扣除自備款外之向金融機構
    辦理之抵押貸款額，亦與不動產買賣市場上，貸款額度至多九成之業界做法不合
    。至於國泰人壽保險公司既將上開款項放貸予自己公司之職員即被告李樂安，嗣
    後當然會由被告李樂安之薪水中扣抵支付貸款利息，亦屬當然。是被告李樂安上
    開所辯，顯不足採。
(六)、又系爭房地由結宇公司移轉登記予被告李樂安後，再出賣並移轉登記予證人李素
    華，業據被告二人所自承，而證人李素華證稱系爭房地之賣方是黃太太（應係指
    黃李水月）及李先生（係指被告李樂安），伊看到售屋廣告後打電話過去，係由
    黃太太與伊約時間去看房屋，二星期後再與黃太太接洽談價錢，而最後價錢是由
    李先生和伊之配偶談定，房屋鑰匙（原審判決誤載為價錢）係由黃太太交付予伊
    ，系爭房屋滿乾淨的，像新屋等語（見九十二年度偵字第一三二二號卷第八一頁
    ），而上開黃太太即黃李水月本人一節，亦據被告李樂安供承及證人黃李水月證
    稱屬實（見同上卷第八十二頁、第八十九頁背面、第九十頁），而按諸買賣房屋
    之交易經驗法則，如被告李樂安確係系爭房地實質上之所有權人，於欲將系爭房
    地出賣時，理當由被告李樂安親自出面洽商辦理，惟參以承買人即證人李素華欲
    購屋之過程，均係由黃李水月出面處理（包括聯繫、看屋、交付鑰匙）及系爭房
    地過戶予被告李樂安後，被告李樂安並未搬入居住等情，亦足佐證系爭房屋確尚
    在被告黃天本及其妻黃李水月實力支配中，被告李樂安確僅係被告黃天本欲融資
    貸款所借用之人頭無疑。
(七)、至被告李樂安與證人李素華就系爭房地之買賣契約書上之左上方記載「李樂安代
    」四字，此經證人李素華證稱：該四字係李樂安所寫等語（見九十二年度偵字第
    一三二二號卷第八九頁），惟被告李樂安供稱：該四字係黃李水月所寫，意思係
    「李樂安代黃李水月」，即請黃李水月至代書處將印鑑、增值稅單拿回來等語（
    見同上卷第八十九頁背面），公訴人雖認此部分足資證明被告李樂安係代理被告
    黃天本出售房屋等情，且證人李素華就本案而言，形式上確具新證據之價值，惟
    不論該「李樂安代」四字係屬何意，均不影響上開本院對被告黃天本、李樂安就
    系爭房地之買賣確屬虛偽之認定，是本院就此不影響本件犯罪事實之部分，自無
    再予以論述之必要，併此敘明。
(八)、被告等上訴理由狀另辯稱：告訴人鄭南龍於八十九年度偵字第一三八號案中承認
    收到計算表所列售屋予李樂安之三百八十萬元及八十八年八月二日到期之七十萬
    元支票，此顯已承認系爭房地之買賣為真正；被告等間就系爭房地之買賣及李樂
    安與李素華間就系爭房地之買賣，兩次買賣相隔約兩年，且買賣價金均確已付款
    ，由此足證被告等間就系爭房地之買賣為真正云云。惟查，本院認上開一為被告
    黃天本與告訴人鄭南龍間合夥建屋出售，事後終止合夥計算盈餘之問題；另一為
    李樂安事後代為出售系爭房地之問題，故均不影響上開本院對被告黃天本、李樂
    安就系爭房地之買賣確屬虛偽之認定，是被告等上開所辯，亦不足採。
    綜上所述，被告黃天本、李樂安二人所辯均不足採信，事證明確，犯行堪以認定
    ，應予依法論科。
二、核被告黃天本、李樂安二人所為，均係犯刑法第二百十六條、第二百十四條之行
    使使公務員登載不實罪。被告二人就上揭犯行，有犯意聯絡及行為分擔，均應論
    以共同正犯。原審據以論罪科刑，固非無見，惟查：原判決於事實欄漏載「足以
    生損害於該地政事務所對不動產登記管理之正確性及結宇公司其他股東。」及共
    同「行使」使公務員登載不實之事項於職務上所掌之公文書之犯意聯絡等事項，
    致所載事實與主文、理由所載不相契合，尚有未洽。被告上訴意旨否認犯罪，雖
    無理由，但原判決既有上述可議之處，自屬無可維持，應予撤銷改判。爰審酌被
    告二人就系爭房地成立虛偽買賣，進而使公務員登載不實之事項於所職掌之公文
    書再持之以行使，其犯罪目的乃被告黃天本旨在借用被告李樂安之名義貸款，以
    期以較低之利息辦理貸款獲取資金，而被告李樂安僅係基於與被告黃天本間之親
    戚關係，人情上難以拒卻，遂答應提供人頭供被告黃天本辦理貸款，進而行使該
    土地與建物登記簿謄本以向其所任職之國泰人壽保險公司辦理貸款供黃天本使用
    ，犯罪情節上被告李樂安自較被告黃天本為輕；又被告二人並未持該不實之土地
    與建物登記簿謄本以達其他不法之目的，其惡行與犯罪所生危害尚非嚴重；並其
    二人犯罪動機、手段，及犯罪後之態度等一切情狀，各量處如主文所示之刑，並
    均諭知易科罰金之折算標準，以資懲儆。又被告二人行為後，刑法第四十一條業
    於九十年一月十日修正公布，同年月十二日生效，舊法規定犯最重本刑三年以下
    有期徒刑以下之刑之罪，而受六個月以下有期徒刑或拘役之宣告，因身體、教育
    、職業、家庭之關係或其他正當事由，執行顯有困難者，得易科罰金；修正後刑
    法第四十一條第一項前段規定，凡犯最重本刑五年以下有期徒刑以下之刑之罪，
    而受六個月以下有期徒刑或拘役之宣告，均得易科罰金（惟另有但書）。比較新
    舊法，以修正後之新法較有利於被告，是應適用修正後刑法第四十一條第一項前
    段之規定，諭知易科罰金之折算標準，併此敘明。又被告李樂安未曾受有期徒刑
    以上刑之宣告，有卷內前科表可查，經此偵審程序教訓，應知警惕，諒無再犯之
    虞，本院認所宣告之刑，以暫不執行為適當，併諭知緩刑二年，以勵自新。
據上論斷，應依刑事訴訟法第三百六十九條第一項前段、第三百六十四條、第二百九
十九條第一項前段、刑法第二條第一項前段、第二十八條、第二百十六條、第二百十
四條、修正後第四十一條第一項前段，第七十四條第一款，罰金罰鍰提高標準條例第
一條前段、第二條，判決如主文。
本案經檢察官姜麗儒到庭執行職務。
中    華    民    國      九十三      年      十一      月      二十五  日
                                  臺灣高等法院臺南分院刑事第三庭
                                      審判長法官  陳    義    仲
                                            法官  楊    子    莊
                                            法官  陳    顯    榮
右正本證明與原本無異。
不得上訴。
                                      法院書記官  陳    嘉    琍
中    華    民    國      九十三      年      十一      月      二十六  日
附錄：本判決論罪科刑法條
刑法第二百一十四條
明知為不實之事項，而使公務員登載於職務上所掌之公文書，足以生損害於公眾或他
人者，處三年以下有期徒刑、拘役或五百元以下罰金。
刑法第二百一十六條
行使第二百十條至第二百十五條之文書者，依偽造、變造文書或登載不實事項或使登
載不實事項之規定處斷。